ACORDAO-COMPLETO-2544768

ACÓRDÃO 2526/2022 ATA 44/2022 - PLENÁRIO

VISTO, relatado e discutido este relatório de auditoria realizada, no âmbito do Fiscobras 2021, no Departamento Nacional de Infraestrutura de Transportes (Dnit) , tendo como objeto os serviços de elaboração dos projetos básico / executivo e execução das obras de implantação e pavimentação de segmento da Rodovia BR-419/MS (Contrato 587/2017) ,
ACORDAM os Ministros do Tribunal de Contas da União, reunidos em sessão do Plenário, ante as razões expostas pelo Relator, em:
9.1. dar ciência ao Departamento Nacional de Infraestrutura de Transportes (Dnit) , com fundamento no art. 9º, inciso I, da Resolução-TCU 315/2020, sobre as seguintes irregularidades verificadas no Edital de licitação RDC Eletrônico 142/2017-19 e no Contrato 587/2017, para que sejam adotadas medidas internas com vistas à prevenção de ocorrências semelhantes:
9.1.1. a orientação feita aos licitantes por meio do 4º Caderno de Perguntas e Respostas e que deveriam ser respeitadas ao menos as espessuras de camadas do pavimento definidas no Anexo VIII - Termo de Referência do anteprojeto teve potencial de caracterizar restrição ao caráter competitivo do certame e afronta ao objetivo de tratamento isonômico entre os licitantes, preconizados no art. 1º, § 1º, incisos I e IV, da Lei 12.462/2011;
9.1.2. a aprovação do projeto alternativo de pavimentação sem comprovação clara de que a solução de engenharia proposta pelo contratado apresenta parâmetros de igual ou melhor desempenho em relação ao anteprojeto pode caracterizar afronta ao princípio da motivação, conforme preconizam os arts. 2° e 50 da Lei 9.784/1999, bem como aos objetivos de tratamento isonômico entre os licitantes e de seleção da proposta mais vantajosa para a administração pública, previstos no art. 1º, §1º, da Lei 12.462/2011;
9.2. comunicar o Departamento Nacional de Infraestrutura de Transportes (Dnit) e o consórcio Paviservice / Caiapó / Geosistemas, por meio de sua empresa líder, Paviservice Serviços de Pavimentação Ltda. desta decisão.

Relatório de auditoria tendo como objeto os serviços de elaboração dos projetos básico / executivo e execução das obras de implantação e pavimentação da Rodovia BR-419/MS (Lote 1), contratadas no exercício de 2017.

Superintendência Regional do Dnit no Estado do Mato Grosso do Sul - DNIT/MT.

3. Interessados: Paviservice Serviços de Pavimentação Ltda. (01.397.753/0001-45).

13.1. Ministros presentes: Walton Alencar Rodrigues (na Presidência), Benjamin Zymler, Aroldo Cedraz, Bruno Dantas (Relator), Vital do Rêgo e Jorge Oliveira.
13.2. Ministros-Substitutos convocados: Marcos Bemquerer Costa e Weder de Oliveira.

BRUNO DANTAS

Por registrar as principais ocorrências do processo até o momento, resumindo os fundamentos das peças acostadas aos autos, adoto como relatório, com os ajustes necessários, a instrução da secretaria responsável pela análise da demanda (peça 47) , que contou com a anuência do corpo diretivo da unidade (peça 48) :
"I. APRESENTAÇÃO
1. Trata-se de auditoria de conformidade realizada no Departamento Nacional de Infraestrutura de Transportes (DNIT) , tendo como objeto os serviços de elaboração dos projetos básico / executivo e execução das obras de implantação e pavimentação da Rodovia BR-419/MS, Lote 1, trecho: Entr. BR-163 (A) (Rio Verde de MS) - Entr. BR-060 (B) /267 (B) (Jardim) , Subtrecho: Entr. BR-163 (B) / Entr. MS 080 (A) - Entr. MS 080 (B) /228 (A) , Segmento: km 11,3 ao km 63,8, Extensão: 52,5 km, executados pelo Contrato 587/2017, firmado entre o DNIT e o consórcio PAVISERVICE / CAIAPÓ / GEOSISTEMAS, no regime de contratação integrada resultante do Edital RDC Eletrônico 142/2017-19.
II. INTRODUÇÃO
2. As obras de implantação e pavimentação da BR-419/MS incluem a travessia do Morro dos Calos em túnel duplo, com duas galerias, além da execução de viadutos e da estabilização de encostas, conforme mapa de situação a seguir.
Fonte: Relatório de Anteprojeto
3. A classe adotada para a rodovia é CLASSE II com topografia ondulada. A velocidade diretriz é 70 km/h, a declividade máxima é de 5% e a extensão média da faixa de domínio 70m.
4. A plataforma final pavimentada é em pista simples, com duas faixas de rolamento de 3,5 m e acostamentos de 2,5 m e 1,0 m de folga para implantação de dispositivos de drenagem. A imagem a seguir ilustra a seção transversal típica do segmento:
Fonte: Relatório de Anteprojeto
Na região da travessia urbana do município de Perdigão, compreendida entre os km 53,72 (Estaca 2121+0,00) e km 54,12 (Estaca 2141+0,00) a seção transversal é alterada. Neste segmento de 400 m, foi considerado um canteiro central de 4,0 m separador das duas faixas de rolamento e uma área para passeio com 2,20 m de largura, conforme imagem a seguir
Fonte: Relatório de Anteprojeto
5. A licitação foi realizada por contratação integrada no regime diferenciado de contratação (RDC) por meio do Edital RDC Eletrônico 142/2017-19, com orçamento referencial de R$ 136.155.058,56, sem desoneração de mão de obra, a preços de setembro/2016 (peça 22) , e contou com a participação de dezessete empresas interessadas (peça 23) .
6. O certame licitatório foi vencido pelo CONSÓRCIO PAVISERVICE/GEOSISTEMAS, formado pelas empresas PAVISERVICE SERVIÇOS DE PAVIMENTAÇÃO LTDA. (01.397.753/0001-45) , líder do consórcio, e GEOSISTEMAS ENGENHARIA E PLANEJAMENTO LTDA. (70.073.275/0001-30) com proposta no valor de R$ 119.540.000,00, caracterizando um desconto de 12,20% em relação ao orçamento referencial do Dnit (peça 23) . Formalizou-se o Contrato 587/2017, firmado em 5/9/2017, com prazo de vigência inicial até 22/05/2020 (990 dias) (peça 15) .
7. Até o fechamento do período de execução da auditoria, o Contrato possuía cinco aditamentos, conforme descrito a seguir:
8. Termo aditivo 1 - firmado em 23/10/2018, visou formalizar a Adequação do Critério de Pagamento, com intuito de detalhar os serviços contratados e seus respectivos reajustamentos, em especial o Quadro 2 do Anexo VI - do contrato, em razão da necessidade de se proceder ao desmembramento da aquisição do insumo material betuminoso do restante dos serviços de pavimentação, visto que os índices de reajustamento incidentes na planilha inicialmente contratada não contemplavam reajustamentos para materiais betuminosos. A adequação do Critério de pagamento não implicou em alteração do escopo, prazo ou valor do contrato (peça 16) .
9. Termo aditivo 2 - firmado em 1/10/2019, visou restabelecer as condições iniciais do contrato, objetivando manter o equilíbrio econômico-financeiro, tendo em vista os aumentos procedidos pela Petrobras nos itens (Cimentos Asfálticos de Petróleo e Asfaltos Diluídos) , adotando-se uma parcela de reajustamento extraordinário de R$ 897.734,17 (peça 17) .
10. Termo aditivo 3 - firmado em 28/11/2019, visou a prorrogação dos prazos de execução e vigência por mais 720 (setecentos e vinte) dias consecutivos a contar da data de término. Desta forma, o término da vigência previsto para 22/05/2020 passou a vencer em 12/05/2022 (peça 18) .
11. Termo aditivo 4 - firmado em 27/2/2020, visou restabelecer as condições iniciais do contrato, objetivando manter o equilíbrio econômico-financeiro, tendo em vista os aumentos procedidos pela Petrobras nos itens (Cimentos Asfálticos de Petróleo e Asfaltos Diluídos) , adotando-se uma parcela de reajustamento extraordinário de R$ 135.654,45 (peça 19) .
12. Termo aditivo 5 - firmado em 8/7/2020, visou alterar os percentuais de participação das empresas no Consórcio, com a inclusão da empresa Construtora Caiapó Ltda., sendo que a liderança continuou a cargo da empresa Paviservice Serviços de Pavimentação Ltda (peça 20) .
13. Até a 47ª medição (julho/2021) foram medidos R$ 91.909.680,54 a preços iniciais, o que representava 76,89% do valor total do contrato (peça 24) .
14. A fiscalização do Contrato 587/2017 está sendo efetivada por uma comissão de servidores da Superintendência Regional do Dnit no Estado do Mato Grosso do Sul, designada pela portaria 51/2017 (peça 25) . Além disso, a autarquia contratou a empresa Planeje Projetos Engenharia e Supervisão Eireli para a prestação de serviços técnicos de supervisão e apoio à fiscalização, mediante Contrato 716/2017. Também foi contratada a empresa Strata Engenharia Ltda. por meio do Contrato 808/2018 para os serviços de supervisão e gerenciamento ambiental, bem como para a execução dos programas ambientais das obras (peça 26) .
15. O volume de recursos fiscalizados alcançou o montante de R$ 119.540.000,00 (set/2016) referente ao valor total do Contrato 587/2017.
III. ACHADOS DE AUDITORIA
16. III.1. Projetos básico/executivo em desacordo com o anteprojeto licitado
17. Tipificação: Irregularidade grave com recomendação de continuidade (IGC) 
18. Justificativa de enquadramento (ou não) no conceito de IG-P da LDO: O indício de irregularidade não se enquadra no art. 138, §1°, inciso IV da Lei 14.116/2020 (LDO 2021) , visto que a alteração de projeto básico/executivo em desacordo com o anteprojeto licitado não é materialmente relevante em relação ao valor total contratado.
19. O projeto executivo de pavimentação apresentado pelo consórcio PAVISERVICE/CAIAPÓ/GEOSISTEMAS, objeto do Contrato 587/2017, foi aprovado pelo Dnit sem respeitar os parâmetros mínimos estabelecidos no anteprojeto da licitação.
20. No edital de licitação RDC Eletrônico 142/2017-19 para contratação integrada de empresa para a elaboração dos projetos básico/executivo e execução das obras de implantação e pavimentação da rodovia BR-419/MS, lote 1, Anexo VIII - Termo de Referência (peça 10, p. 30-31) constava a exigência dos seguintes parâmetros mínimos a serem respeitados na elaboração do projeto executivo:
'Deverão ser respeitados todos os parâmetros mínimos apresentados no Anteprojeto de Pavimentação. O pavimento projetado deverá ser constituído, ao menos, pelas seguintes espessuras de camadas:
Pista:
1ª camada intermediária em CBUQ faixa 'B' (Binder) com esp. 5 cm
2ª camada de rolamento em CBUQ faixa 'C' com esp. 5 cm
Base solo-brita - 20 cm
Sub-base de solo estabilizado granulometricamente sem mistura - 20 cm
Acostamento:
Tratamento Superficial Duplo (TSD) 
CBUQ faixa 'B' (Binder) com esp. 5 cm
Base de solo-brita - 20 cm
Sub-base de solo estabilizado granulometr. sem mistura - 20 cm'
21. Durante a fase de esclarecimentos de dúvidas dos licitantes quanto ao Edital e seus anexos, prevista no Instrumento Convocatório do RDC Eletrônico 142/2017-19, no 4º Caderno de Perguntas e Respostas (peça 11, p. 1) o Dnit respondeu aos licitantes ratificando a exigência de que fossem respeitados 'todos os parâmetros mínimos apresentados no Anteprojeto de Pavimentação' inclusive transcrevendo literalmente as camadas de pavimento de pista e acostamento com suas composições e espessuras já descritas acima.
22. Entretanto, conforme se verifica no projeto executivo apresentado pela contratada PAVISERVICE/CAIAPÓ/GEOSISTEMAS, Volume 03C- Memória Justificativa do Projeto de Pavimentação (peça 12, p. 72) as camadas de pavimento foram alteradas para a composição a seguir.
'Para a pista de rolamento está sendo prevista a seguinte estrutura:
. Revestimento Betuminoso em CBUQ - Faixa C. 5,00 cm
. Revestimento Betuminoso em CBUQ - Faixa B. 3,50 cm
. Camada de Bloqueio em TSD. 2,00 cm
. Base de Solo Melhorado com Cimento. 15,00 cm
. Sub-base granular. 15,00 cm
. Espessura Total Real. 40,50 cm
Para os acostamentos está sendo prevista a seguinte estrutura:
. Revestimento Betuminoso em CBUQ - Faixa B. 3,50 cm
. Camada de Bloqueio em TSD. 2,00 cm
. Base de Solo Melhorado com Cimento. 15,00 cm
. Sub-base granular. 15,00 cm
. Espessura Total Real. 35,50 cm'
23. A alteração de projeto foi aprovada em 29/05/2019 conforme termo de recebimento, análise e aceitação de projeto (peça 13, p. 1-2) firmada pelo Fiscal do Contrato.
24. Observa-se que houve redução da espessura total do pavimento da pista de 50,00 cm para 40,50 cm. Também houve a redução da espessura total do acostamento de 47,00 cm para 35,50 cm.
25. O revestimento em CBUQ teve a espessura reduzida de 10 cm para 8,5 cm.
26. A base com espessura de 20 cm (base de solo-brita) foi reduzida para 17 cm (base de solo-cimento acrescida da camada de bloqueio em TSD) .
27. A sub-base de solo estabilizado granulometricamente foi reduzida de 20 cm de espessura para 15 cm.
28. Apesar de o Termo de Referência ter definido de antemão a composição e espessura das camadas de pavimento, tendo inclusive o Dnit alertando os licitantes que não poderia ser alterada, verifica-se que há um comando contraditório no documento que estabelece que 'poderá ser aceita solução de engenharia para o Projeto de Pavimentação que não contemplada neste Termo de Referência, desde que respeitado os parâmetros técnicos já estabelecidos neste Documento e apresente parâmetros de igual ou melhor desempenho'.
29. O relatório de auditoria verificou que a alteração das camadas do pavimento não atende a condição de apresentar parâmetros de igual ou melhor desempenho em relação à solução original do anteprojeto.
39. Na análise mecanística realizada no projeto executivo verifica-se que, quanto à deformação vertical máxima do revestimento, houve um discreto ganho na deflexão que foi reduzida de 39,77 x 10¿² para 38,11 x 10¿², entretanto esse ganho não representa uma real vantagem tendo em vista que o valoradmissível de 58,37 x 10¿² já comportava uma larga margem de segurança (peça 12, p. 69) .
30. Quanto à deformação de compressão do subleito que no anteprojeto era de 2,67 x 10¿¿ a análise mecanística apontou um aumento para 3,20 x 10¿¿, o que se aproxima muito do valor admissível de 3,32 x 10¿¿ reduzindo significativamente a margem de segurança da estrutura (peça 12, p. 69) .
31. Dessa forma, não se verifica nenhum ganho de desempenho do pavimento que justificasse a alteração, havendo ainda um maior risco à estrutura tendo em vista a redução da margem de segurança relativamente à deformação de compressão do subleito. Verifica-se, portanto, que houve uma vantagem econômica exclusivamente a favor da contratada tendo em vista a redução de 1,5 cm na espessura do revestimento de CBUQ, redução de 3 cm na espessura da base e 5 cm na espessura da sub-base, com aumento de risco da estrutura e sem nenhum ganho perceptível de desempenho do pavimento.
IV. OITIVAS
32. Por meio dos ofícios 57728/2021-TCU/Seproc (peça 30) e 57729/2021-TCU/Seproc (peça 32) foram promovidas as seguintes oitivas:
'a) com fundamento no art. 250, V, do RITCU, promover a oitiva do Dnit, por meio do ofício 57728/2021-TCU/Seproc (peça 30) , para que se manifeste, no prazo de quinze dias, quanto à elaboração de projeto executivo com alteração da composição e espessura das camadas do pavimento em desacordo com o estabelecido no Anexo VIII - Termo de Referência do Edital de licitação RDC Eletrônico 142/2017-19 tendo em vista a alteração de projeto não ter resultado em parâmetros de igual ou melhor desempenho (item III.1) ; e
b) com fundamento no art. 250, V, do RITCU, promover a oitiva do consórcio PAVISERVICE/CAIAPÓ/GEOSISTEMAS, representado pela empresa Paviservice Serviços de Pavimentação Ltda (01.397.753/0001-45) , líder do consórcio, para que se manifeste, se assim o desejar, no prazo de quinze dias, quanto à elaboração de projeto executivo com alteração da composição e espessura das camadas do pavimento em desacordo com o estabelecido no Anexo VIII - Termo de Referência do Edital de licitação RDC Eletrônico 142/2017-19 tendo em vista a alteração de projeto não ter resultado em parâmetros de igual ou melhor desempenho (item III.1) , alertando-o desde já para a possibilidade de o TCU determinar alteração contratual em seu desfavor.'
V. MANIFESTAÇÃO DO DNIT (peça 34) 
33. Por meio do ofício 152783/ACE - DG/DG/DNIT SEDE, de 27/10/2021 (peça 34, p. 1-2) , o Diretor Geral do Dnit encaminhou o ofício 152445/2021/SER - MS (SEI 9576185) (peça 34, p. 3-4) , no qual o Superintendente Regional do Dnit no Estado do Mato Grosso do Sul apresenta o Despacho SCT - MS (SEI 9569462) (peça 34, p. 5-6) e ofício 151920/2021/UL - COXIM - MS/SRE - MS (SEI 9569207) (peça 34, p. 7-10) , e anexos (peça 34, p. 11-90) , com a manifestação quanto ao achado de auditoria.
34. No material encaminhado o Dnit destaca-se um estudo adicional utilizando o Método MeDiNa elaborado pelo autor do projeto executivo Consórcio Caiapó/Paviservice/Geosistemas, a pedido do Dnit, no qual ela aprofunda a análise comparando as duas estruturas - anteprojeto e projeto executivo - utilizando critérios diferentes daqueles usados anteriormente, baseando-se em cinco critérios de qualidade da estrutura a fim de demonstrar o ganho de qualidade e segurança, conforme transcrição a seguir (peça 34, p. 27-45) :
'1. Introdução
Este documento tem como objetivo comparar duas estruturas de pavimento quanto à sua qualidade. Todos os dados de solo e estruturas utilizados no presente trabalho foi apresentado pelo Consórcio Caiapó/Paviservice/Geosistemas e aprovado pelo Departamento Nacional de Infraestrutura de Transportes - DNIT.
As estruturas foram dimensionadas para a rodovia BR 419/MS, Lote 01, no segmento do Km 11,3 ao Km 63,8. Esse trecho irá suportar um tráfego de N igual a 1,76 x 10¿ no ano base, com crescimento anual de 5,16 %, resultando em um valor de N igual a 2,23 x 10¿ no período de 10 anos.
Este comparativo utilizou estudo anterior apresentado no Dimensionamento da Estrutura 01, onde alguns critérios de comparação já foram estabelecidos. Não serão discutidos aqui a metodologia utilizada nesse primeiro estudo, visto que no dimensionamento da estrutura 01 já é apresentada toda a metodologia e resultados pertinentes a esses critérios.
Será demonstrado neste documento a análise de outros critérios, utilizando métodos diferentes daqueles usados anteriormente durante a elaboração do projeto, com o objetivo de se executar uma análise baseada em 5 critérios de qualidade da estrutura.
Os critérios analisados ao final do estudo serão os seguintes: Deformação vertical máxima do revestimento, Deformação de tração no revestimento, Deformação de compressão no subleito, Área trincada do pavimento e Afundamento de trilha de roda.
Cada critério será analisado comparando-se os resultados das duas estruturas. Também serão verificados os valores limites para cada critério. A estrutura que apresentar resultados mais distantes do valor limite é a estrutura que apresenta vantagem no critério analisado.
Os resultados a serem analisados no presente estudo serão obtidos através do software de dimensionamento de pavimentos MeDiNa, o qual utiliza conceitos e ensaios modernos comparados ao Método de dimensionamento através do CBR.
Segue lista de documentos utilizados para a realização da análise:
Documento 01 - Volume 03C - Dimensionamento
Documento 02 - DNIT-MS-419_L 01_Resposta Análise 719/2018-PAV
Documento 03 - SEI_DNIT (32942220) - Termo de Aceite [peça 34, p. 46-51]
Documento 04 - Termo de Referência_edital0142_17-19_0 [peça 10]
Documento 05 - Manual do MeDiNa
Anexo A - Análise da estrutura 01 [peça 34, p. 35-40]
Anexo B - Análise da Estrutura 02 [peça 354, p. 41-45]
2. Justificativa técnica
2.1. Projeto e resultados existentes
Este estudo levou em consideração o dimensionamento elaborado pelo Consórcio Caiapó/Paviservice/Geosistemas, apresentado no Documento 01, o qual foi aceito pelo DNIT, conforme Documento 02 e Documento 03.
A estrutura de pavimento apresentada pelo Consórcio foi dimensionada pelo método de projeto de pavimentos flexíveis do DNER 667/22, apresentado posteriormente no Manual de Pavimentação do DNIT - Publicação IPR - 719/2006. Neste trabalho chamaremos a estrutura de pavimento proposta pelo Consórcio de 'Estrutura 01'.
A segunda estrutura de pavimento analisada neste trabalho foi proposta no anteprojeto da rodovia BR-419, nesta justificativa técnica chamaremos a estrutura proposta no anteprojeto de 'Estrutura 02'.
O quadro 01 apresenta as duas estruturas objetos de estudo deste trabalho. Observa-se que a Estrutura 01 apresenta uma espessura total de 40,50 cm, inferior à espessura total da Estrutura 02, com 50,00 cm.
Quadro 01 - Estruturas de pavimentação objetos de estudos
	Estrutura 01
	Estrutura 02

	Revestimento CBUQ - 8,5 cm
Camada de bloqueio TSD - 2,0 cm
Base de solo melhorado com cimento - 15,0 cm
Sub-base de solo estabilizado - 15,0 cm
	Revestimento CBUQ - 10,0 cm
Base de solo-brita - 20,0 cm
Sub-base de solo estabilizado - 20,0 cm

A estrutura 01 apresenta Base de solo melhorado com cimento. Esse tipo de solo exige, pelas boas práticas da Engenharia, um material que iniba a reflexão de trincas da base cimentada para o revestimento de CBUQ. A Estrutura 01 apresenta uma camada de TSD que, segundo (ROCHA,2009) , apresenta a característica de inibir a reflexão de trincas.
O Documento 01 ainda apresenta uma análise mecanicista do pavimento, através do software ELSYM5, onde são apresentados 3 critérios de comparação entre as Estruturas 01 e 02:
- Critério 1: Deformação vertical máxima no revestimento;
- Critério 2: Deformação de tração no revestimento;
- Critério 3: Deformação de compressão no subleito.
A análise apresentada no Documento 01 apresenta uma vantagem da estrutura 01 em relação à estrutura 02 Nos critérios 1 e 2, apresentando valores dentro dos critérios de admissibilidade. O resumo da análise é apresentado no Quadro 02.
Quadro 02 - Verificação mecanicista apresentado pela empresa
	Critério
	Estrutura 01
	Estrutura 02
	Valor máximo

	1 - Def. vert. Máx. revestimento (x10¿² mm) 
	38,11
	39,77
	58,37

	2 - Def. tração revestimento (mm/mm) 
	1,75x10¿¿
	2,24x10¿¿
	2,33x10¿¿

	3 - Def. compressão subleito (mm/mm) 
	3,20x10¿¿
	2,67x10¿¿
	3,32x10¿¿

Identificando a necessidade de complementar essa análise com mais critérios de comparação, o Consórcio Caiapó/Paviservice/Geosistemas executou uma análise utilizando o Novo Método de Dimensionamento Nacional, conhecido como MeDiNa.
2.2. Dimensionamento no software MeDiNa
O Método MeDiNa é um método de dimensionamento alternativo ao método do Manual de Pavimentação. No MeDiNa são considerados parâmetros de Tráfego, Módulo de Resiliência e Deformações Permanentes, Flow Number e Fadiga de misturas asfálticas, ao contrário do Método apresentado no Manual de Pavimentação, onde os principais parâmetros são o CBR e o Tráfego.
Os principais resultados encontrados no software, e que serão utilizados como critérios de comparação no presente estudo, são a área trincada e afundamento de trilha de roda esperados para a o período de projeto (10 anos) .
Para esse método, utiliza-se o software MeDiNa, disponível em https://www.gov.br/dnit/pt-br/assuntos/planejamento-epesquisa/ipr/medina/solicitacao-de-download-do-medina
Os dados de Módulo de Resiliência inseridos no software foram baseados no Documento 01, que apresenta a seguinte tabela:
	Camadas
	Coef. Poisson (µ) 
	Módulo de Resiliência (Kgf/cm²) 

	CBUQ
	0,30
	40.000

	Base de Solo-Brita
	0,40
	2.500

	TSD e Base de Solo Melhorado com cimento
	0,40
	5.000

	Sub-base
	0,40
	2.000

	Subleito
	0,40
	1.040

Ressalta-se que, assim como demonstrado no Documento 01, a camada de base da Estrutura 01 foi avaliada como uma camada de 17 cm, sendo 15 cm de solo acrescidos de 2 cm de camada de bloqueio. Como o software não difere o TSD da camada de revestimento, a única forma de fazer a avaliação foi de considerar uma camada única de 17 cm.
Em contrapartida, os parâmetros de deformação permanente dos solos utilizados foram obtidos em pesquisa literária considerando parâmetros de solos similares. Foram utilizados os dados presentes em (Guimarães, 2009) , o qual apresenta o modelo utilizado pelo software.
Para o material de base da estrutura 01 foram utilizados os parâmetros de deformação permanente do solo 1 de (Guimarães, 2009) . Essa escolha foi baseada nas características semelhantes do solo 1 e o material de base ensaiado, apresentando cascalho com porcentagem de material fino.
Para a base da Estrutura 02 foram utilizados os parâmetros de deformação permanente do solo 2 de Guimarães. Essa escolha teve como fator principal o tipo de material utilizado (Base de solo-brita) , sendo o solo 2 de (Guimarães, 2009) o mais próximo de solo-brita, tendo este sido utilizado como base em algumas rodovias de Santa Catarina.
Para o material de sub-base de ambas as estruturas foram utilizados os parâmetros do solo 4 de (Guimarães, 2009) . Como foram utilizados os parâmetros para as duas estruturas, escolheu-se aquele solo que apresentava resultados próximos ao material utilizado na base. Essa escolha também levou em consideração a utilização de materiais provindos da mesma jazida tanto para a base quanto para a sub-base.
Já para o subleito foram escolhidos os parâmetros do solo 7 de (Guimarães, 2009) . Essa escolha levou em consideração que, dos materiais passíveis de serem utilizados no subleito, este foi o solo que apresentou os resultados mais desfavoráveis. Além disso, essa escolha também foi adotada em um estudo comparativo entre o Método do CBR e o Método MeDiNa, apresentado por (Laube et.al., 2021) .
Segue na tabela abaixo os parâmetros utilizados para a deformação permanente de cada material.
	Material/camada
	¿¿
	¿¿
	¿¿
	¿¿

	Base estrutura 1
	0,105
	0,839
	-0,014
	0,041

	Base estrutura 2
	0,079
	-0,598
	1,243
	0,081

	Sub-base
	0,180
	0,470
	0,336
	0,047

	Subleito
	0,244
	0,419
	1,309
	0,069

Para a camada de revestimento, ao contrário dos solos, são utilizados parâmetros do ensaio de fadiga do material, substituindo os parâmetros de deformação permanente. Não foram fornecidos os parâmetros necessários. Para a execução do software, foi necessário assumir parâmetros iguais para ambos os revestimentos, de forma a atender os critérios exigidos pelo Manual do MeDiNa.
O Documento 05 apresenta o Manual do MeDiNa, nele são apresentados critérios mínimos que devem ser atendidos pelo material asfáltico para que possam ser utilizados na estrutura. Esses critérios dependem apenas do Tráfego da rodovia.
O primeiro critério é o Flow Number do material, que deve estar entre 300 e 750 ciclos para o N de 2,23 x 10¿, como mostra a tabela abaixo:
O segundo critério é a classe da mistura, que deve ser classificada como classe 4 para o N de 2,23 x 10¿, como mostra o trecho do Manual do MeDiNa, mostrado abaixo:
Há de se pontuar que a análise deste trabalho depende do cumprimento dos requisitos acima, sendo de fundamental importância que a empresa executora garanta o material asfáltico com os parâmetros dentro da faixa estipulada.
O Manual do MeDiNa ainda apresenta os valores máximos de Deformação permanente e área trincada para o dimensionamento. Para este trabalho, foi considerado um nível de confiabilidade de 95%. Seguem os valores limite:
O Quadro 03 apresenta os resultados obtidos para as duas estruturas propostas. As duas estruturas têm seu dimensionamento com resultados dentro dos valores limites esperados, sendo que a estrutura 01 apresenta resultados melhores que a Estrutura 02. Esses resultados estão apresentados no Anexo A (Estrutura 01) e no Anexo B (Estrutura 02) .
Quadro 03 - Comparação das estruturas através do MeDiNa
	Critério
	Estrutura 01
	Estrutura 02
	Valor limite

	Área trincada (%) 
	2,7
	2,8
	30

	Afundamento de trilha de roda (mm) 
	2,9
	5,3
	10

O material utilizado na base da estrutura 01 apresenta características muito melhores que o material utilizado na base da estrutura 02, permitindo a redução da camada de revestimento sem perda de qualidade da estrutura.
3. Conclusão
O resultado da presente análise foi baseado em 5 critérios de comparação entre a estruturas apresentadas. Os critérios 1, 2 e 3 foram demonstrados no documento 01, enquanto os critérios 4 e 5 foram apresentados ao longo do presente Trabalho. O resultado pode ser visualizado no Quadro 04.
Quadro 04 - Comparação das estruturas através de diversos critérios
	Critério
	Estrutura 01
	Estrutura 02
	Valor máximo

	1 - Def. vert. Máx. revestimento (x 10¿² mm) 
	38,11
	39,77
	58,37

	2 - Def. tração revestimento (mm/mm) 
	1,75 x 10¿¿
	2,24 x 10¿¿
	2,33 x 10¿¿

	3 - Def. compressão subleito (mm/mm) 
	3,20 x 10¿¿
	2,67 x 10¿¿
	3,32 x 10¿¿

	4 - Área trincada (%) 
	2,7
	2,8
	30

	5 - Afundamento de Trilha de Roda (mm) 
	2,9
	5,3
	10

A Estrutura 01 é mais eficiente em 4 dos 5 critérios apresentados, que para o critério de deformação por compressão do subleito apresentou valores admissíveis para o horizonte de projeto, o qual teve sua capacidade de suporte subestimada, conforme dito anteriormente neste documento.
Os valores de Deformação Vertical do revestimento apresentam-se muito próximo entre si e ambos com certa margem para o valor limite, com uma pequena vantagem da Estrutura 01.
Os valores de Deformação por tração do revestimento, responsável por trincas e consequentes infiltrações, apresentam-se com uma certa discrepância entre as estruturas, com boa vantagem para a estrutura 01. A estrutura 02 apresenta-se com resultados próximos ao valor limite.
Os valores de área trincada também se apresentam muito próximos entre si, com ligeira vantagem para a estrutura 01. Ambas as estruturas apresentam valores distantes do valor limite.
Os valores de afundamento de trilha de roda, que interferem diretamente no conforto que a rodovia oferece aos usuários, se apresentam com certa discrepância entre si, com boa vantagem para a estrutura 01. Há de se pontuar, no entanto, que ambas as estruturas apresentam valores distantes do valor limite para o critério.
Os critérios que apresentaram valores próximos aos valores limites apresentam as seguintes margens aos valores limites:
Deformação por tração no revestimento - Estrutura 2 com margem de 0,09 x 10¿¿ mm/mm para o valor limite;
Deformação por compressão no subleito - Estrutura 1 com margem de 0,12 x 10¿¿ mm/mm para o valor limite.
Analisando as informações acima, percebe-se que a Estrutura 2 apresenta-se mais próxima ao limite permitido no critério de deformação por tração no revestimento do que a Estrutura 1 se encontra do limite permitido no critério de deformação por compressão no subleito.
A partir de todos os critérios estudados e levando em consideração as margens dos critérios mais críticos aos valores limites, resultando em 4 critérios onde a Estrutura 01 apresenta-se em melhores condições do que a estrutura 02, conclui-se que a Estrutura 01 apresenta desempenho estrutural melhor que a Estrutura 02.'
35. Em adição, o Dnit encaminhou também uma manifestação da empresa PLANEJE PROJETOS DE ENGENHARIA E CONSTRUÇÃO LTDA. contratada para os serviços de Supervisão para elaboração dos projetos básico e executivo de engenharia e execução das obras de implantação e pavimentação da rodovia BR-419, Lote 01 (contrato 19-00716/17) (peça 34, p. 77-90) , resumida a seguir.
' (...) 
4.1. Conceito de dimensionamento de pavimento
Várias literaturas brasileiras citam o dimensionamento de um pavimento como uma maneira de calcular e/ou verificar espessuras e compatibilizar os materiais de forma que a vida útil corresponda a um certo número projetado de repetições de carga.
Para se projetar um pavimento deve-se levar em conta a sua vida útil, ou seja, o período após o qual este atinge um grau inaceitável de deterioração, quer sob o aspecto estrutural, quer sob o aspecto funcional. O afundamento plástico generalizado do pavimento, por exemplo, pode indicar o fim da sua vida útil. Não existe ruptura súbita em um pavimento, e sim, uma lenta progressão de defeitos ao longo dos anos, em função da qualidade dos materiais, tráfego e clima.
 (...) 
4.2. Método dimensionamento DNIT (Anteprojeto) 
O método de dimensionamento do DNIT, foi baseado no 'Design of Flexible Pavements Considering Mixed Loads and Traffic' do Corpo de Engenheiros do Exército Americano e nas conclusões obtidas a partir da Pista Experimental da AASHO. Os valores arbitrados utilizados no método foram os mesmos conforme carregamento de eixo padrão adotado nos EUA, que resulta numa carga de 8,2tf.
Nesta metodologia, o dimensionamento das camadas se dá através da determinação da altura equivalente para proteção da camada subjacente, que é obtida em virtude do CBR do material a ser resguardado, ou seja, estabeleceu-se que para um dado valor de CBR do subleito, existe uma espessura de pavimento que protege este subleito de deformações excessivas, porém não considera o defeito por fadiga (trincas) .
 (...) 
O método de dimensionamento rodoviário do DNIT, perante a CNT (2017) não é o mais apropriado nos dias de hoje, tendo em vista a tendência natural que os processos de dimensionamento internacionais tomaram e o aumento da frota de veículos, aliado ao excesso de carga imposto às rodovias. Um dos principais problemas do método empírico desenvolvido pelo Engenheiro Murilo Lopes, que vem sendo amplamente empregado há anos para construção de rodovias no Brasil, consiste na ausência de consideração do comportamento elástico das camadas de suporte do pavimento. A implementação dessa teoria é fundamental para análise do rompimento por fadiga e deformação permanente, que se apresentam como os principais defeitos encontradas em pavimentos asfálticos atualmente no Brasil.
 (...) 
4.3. Método de dimensionamento pelo Programa Elsym5 (Projeto) 
Até a década de 70, os métodos de dimensionamento empregados no Brasil enfocavam, sobretudo, a capacidade de suporte dos pavimentos retratada através do CBR das subcamadas.
Em virtude da apresentação de uma prematura deterioração da malha rodoviária, foi introduzido no país o estudo da resiliência dos materiais de pavimentação, permitindo analisar o comportamento estrutural até então não explicável pelos métodos empíricos clássicos de dimensionamento.
Os métodos mecanísticos englobam além dos ensaios dos materiais, os métodos de cálculo de tensões e deformações nas diversas camadas, fatores ambientais, tráfego e desempenho.
A fadiga e a deformação são as condições fundamentais da avaliação estrutural de pavimentos. Assim, procurou-se determinar diversos indicadores estruturais representados pelos deslocamentos verticais (deflexões) na superfície do pavimento, pela deformação de tração na fibra inferior do revestimento (¿t) , e pela deformação vertical de compressão no topo do subleito (¿v) .
A análise comparativa de desempenho das estruturas é feita através da verificação da compatibilidade entre esforços solicitantes (devidos à aplicação de cargas de tráfego) e os esforços resistentes, intrínsecos de cada material, traduzidos pelas equações de fadiga.
Para tanto, utilizou-se a teoria das camadas elásticas com o emprego do programa do ELSYM5 - Elastic Layered System, que aplica o método das diferenças finitas no cálculo das tensões e deformações, produzidas por um eixo de cargas, em qualquer ponto da estrutura do pavimento.
Quando as estruturas inicialmente testadas em simulações computacionais não atendem aos parâmetros admissíveis (ou desejados) de cada material devem ser realizadas adequações nas espessuras das camadas de forma a se obter um pavimento equilibrado para atender o período de projeto desejado.
 (...) 
Este programa vem sendo largamente utilizado, ao longo dos anos, no meio rodoviário nacional e internacional com grande aceitação em ambos, sendo inclusive, utilizado pela American Association of State Highway and Transportation Offcials (AASHTO) no desenvolvimento do seu procedimento de dimensionamento.
5. ANÁLISE COMPARATIVA DOS MÉTODOS
No que diz respeito ao método de dimensionamento do DNER, a espessura total do pavimento é dada em função do número N e da capacidade de suporte das camadas ao subleito, evitando assim deformações excessivas. No que tange o manifesto, fica as considerações de que ambas as soluções propostas satisfizeram as condições mínimas recomendadas pelo método, tais resultados podem ser observados na Tabela 1.
Na sequência, a estrutura é verificada por meio do programa de análise mecanística ELSYM5, que permite contemplar no dimensionamento o problema do trincamento por fadiga das camadas asfálticas nos pavimentos flexíveis, através da aplicação de modelos de previsão de desempenho do tipo mecanístico- empírico embasados em propriedades mecânicas fundamentais dos solos e materiais de pavimentação. Outra vantagem desses modelos, em relação àqueles puramente empíricos, é a possibilidade de se otimizar o dimensionamento da estrutura, tomando-se partido da capacidade de cada camada em resistir aos processos de deterioração provocados pelas cargas do tráfego. Do mesmo modo do comparativo anterior, as estruturas também satisfizeram as condições estabelecidas, tendo como referências os parâmetros abaixo:
a) D = Deslocamento Vertical Máximo na Superfície do Pavimento;
b) ¿t = Deformação de Tração na Fibra Inferior do Revestimento;
e) ¿v = Deformação Vertical de Compressão no Topo do Subleito.
Na Tabela 2 é demonstrado os valores obtidos pelo programa ELSYM 5.
Tabela 2: Resultados do dimensionamento ELSYM5 para Anteprojeto e projeto.
5.1. Argumentos do manifesto
O presente manifesto se propõe a comparar, em torno de uma análise técnica duas estruturas de pavimentos flexíveis, sendo uma dimensionada pelo Método DNIT, desenvolvido pelo Engenheiro Murilo Lopes, denominada de Anteprojeto (empírico) e outra denominada projeto (mecanístico) , tendo sido avaliada no programa ELSYM5. Conforme o objetivo mencionado, será avaliada a alteração nas espessuras/materiais empregados nas duas proposições elencando se os novos parâmetros se demonstraram satisfatórios.
¿ Primeiramente, iremos ressaltar que a alteração de projeto foi aprovada em 29/05/2019 conforme termo de recebimento, análise e aceitação de projeto firmada pelo Fiscal do Contrato (DNIT) .
¿ em relação ao novo projeto básico exposto na Tabela 2, a nova estrutura projetada atende aos parâmetros mínimos exigidos pelo programa ELSYM5 adotado. Portanto, o programa ELSYM5 (mecanístico) apresentou resultados que recomenda-se uma diminuição das espessuras do pavimento flexível fruto das características dos materiais associadas ao tráfego da via (N 2,23 x 10¿) .
Figura 6: Estruturas do pavimento, Anteprojeto e Projeto.
¿ Podemos verificar uma discreta diminuição na espessura do CBUQ de 10 cm para 8,5cm, o que se justifica pela normativa pré-definidas no programa ELSYM5 baseada nas alterações das propriedades de resistência dos materiais concebidas para o Projeto.
¿ Nesta análise, deve-se levar em consideração que os materiais utilizados na camada de Base tanto do Anteprojeto (Solo Brita com espessura de 20 cm) quanto no Projeto (Solo Melhorado com Cimento - SMC - 15,0 cm acrescida de 2,0 cm com Tratamento Superficial Duplo -TSD) , tendem a oferecer possibilitando um melhor desempenho da estrutura e consequentemente uma redução na espessura desta camada. O critério de input do programa ELSYM5 com os módulos de resiliência empregados, demonstrou que a resultante de um solo melhorado com cimento, fornece características físicas e mecânicas que diferem positivamente do solo brita. Além disto foi estabelecido o uso do TSD como camada de bloqueio afim de prevenir dano por retração da camada de SMC, atuando como anti-reflexão de trincas.
¿ em relação a Sub-Base observa-se uma diminuição na espessura entre o Anteprojeto e o Projeto de 5 cm, o que não compromete os esforços resultantes.
¿ A obtenção dos dados de módulo resiliência encontrados em laboratório foi superior aos adotados como premissas no programa ELSYM5 para a definição do projeto, fato este apresentado no PROJETO EXECUTIVO VOLUME 03C - RELATORIO DO PROJETO DE PAVIMENTAÇÃO em maio de 2019. O que em tese, demonstra um desempenho satisfatório dos materiais utilizados na estrutura do pavimento.
¿ de acordo com os resultados da análise mecanística apresentados no projeto construtivo, fica evidente que a deflexão máxima encontrada de 38,11 x 10¿² é próxima ao encontrado no Anteprojeto 39,77 x 10¿². E ambas são bem menores que o valor admissível de 58,37 x 10¿², demonstrando que mesmo com uma espessura menor do Projeto, o desempenho estrutural do pavimento não foi comprometido além de indicar um ganho econômico.
¿ O parâmetro analisado de deformação de tração na fibra inferior do revestimento no Projeto, apresentou um resultado 1,75 x 10¿¿ enquanto o limite admissível era de 2,33 x 10¿¿ e o resultado do Anteprojeto encontrado foi de 2,24 x 10¿¿. Tal fato evidencia que o Projeto nesta análise, tenderá a ter uma serventia superior ao do Anteprojeto podendo ampliar sua vida útil e reduzindo as manutenções na rodovia geradas por fissuras na estrutura que podem ainda, resultar na perda de rigidez do material.
¿ Embora a deformação de compressão do subleito da nova estrutura (3,20 x 10¿¿) tenha apresentado um resultado mais próximo do valor admissível (3,32 x 10¿¿) entende-se que isto se deve ao fato do método empírico apresentar parâmetro mais elevado de dimensionamento e o método mecanístico-empírico ser mais refinado, não significando necessariamente um colapso da estrutura.
6. CONSIDERAÇÕES FINAIS
Ao se comparar as estruturas do anteprojeto e do projeto é necessário verificar como ambas foram concebidas, sendo a primeira, fruto de uma análise empírica e a segunda considerando dados que calculam as componentes de tensão, deformação e deflexão através de modelos matemáticos criando um equilíbrio entre as camadas.
Estas considerações serão mais comuns daqui para frente, pois estamos vivendo no Brasil atualmente uma mudança de paradigma fundamentada na adoção do novo método de dimensionamento de pavimento MeDiNa, mecanístico-empírico, pelo DNIT, em substituição ao método empírico de 40 anos atrás. Tal mudança é baseada na implementação de conceitos da mecânica dos pavimentos, buscando uma maior vida útil e, consequentemente, redução nos custos de manutenção.
De acordo com o DNIT, o método vigente ter sido de grande importância para o Brasil, o aumento no volume de tráfego no país, aliado à mudança nas características dos veículos, com maior número de eixos, maior volume de carga transportada e maior pressão de pneus utilizada nos caminhões, tornaram necessária a atualização na forma de dimensionamento de pavimentos. Enquanto a sistemática vigente se concentra na análise da deformação do subleito, o novo método mecanístico-empírico - MeDiNa leva-se em conta as tensões, deformações e deslocamentos de todo o pavimento, avaliando a deformação permanente das camadas e o dano por fadiga do revestimento e das camadas estabilizadas. O novo método está alinhado com os avanços que ocorreram em diversos países do mundo. https://www.gov.br/dnit/pt-br/assuntos/noticias/dnit-inicia-procedimentos-para-transicao-do-metodo-de-dimensionamento-de-pavimentos
No Brasil são incomuns o fenômeno do congelamento e o consequentemente descongelamento da água existente nos vazios do solo, ao contrário do que ocorre em países de climas frios, como os EUA. Porém o método utilizado no Brasil para dimensionamento de estruturas de pavimentos e escolha de materiais para base e sub-base é baseado no ensaio de CBR onde os corpos-de-prova ficam embebidos por quatro dias. Esta condição representa as condições rigorosas do clima frio presente nos EUA, onde o descongelamento induz uma saturação das camadas e do subleito do pavimento.
A utilização desse método em projetos de pavimentos pode levar a um 'superdimensionamento' da estrutura, quanto ao afundamento ou à deformação permanente, uma vez que as camadas do pavimento, quando bem construídas, não atingem a condição saturada, pois a umidade se estabiliza próxima da umidade de compactação. Porém muitas vezes esse 'superdimensionamento' em relação à proteção do subleito não corresponde a um aumento de vida de fadiga e, por isso, muitas vezes a ruptura precoce do pavimento ocorre por esse aspecto (MOTTA, 1991) .
As alterações propostas no projeto satisfizeram às premissas do método de dimensionamento do DNER (empírico) demonstrando serem adequadas ao tráfego indicado. O mesmo ocorreu quando avaliadas pelo programa mecanístico ELSYM5, no que se refere aos parâmetros de deslocamento vertical máximo e deformações de compressão no topo do subleito e tração na fibra inferior do revestimento.
Desta forma, a nova estrutura proposta apresenta uma solução viável tecnicamente, baseando-se nos conceitos apresentados neste manifesto. Além disso, ficou evidenciado que, mesmo com a redução na espessura total do pavimento, o desempenho é superior ao do anteprojeto, cumprindo com as premissas de análise feitas anteriormente.'
VI. MANIFESTAÇÃO DO CONSÓRCIO PAVISERVICE/CAIAPÓ/GEOSISTEMAS (peças 35-38) 
36. O Consórcio CAIAPÓ/PAVISERVICE/GEOSISTEMAS, por meio de sua empresa líder Construtora Caiapó Ltda., apresentou manifestação (peças 35-38) em resposta ao ofício 57.729/2021-TCU/SEPROC.
37. A manifestação do Consórcio consiste no mesmo estudo adicional elaborado pelo autor do projeto executivo Consórcio Caiapó/Paviservice/Geosistemas, a pedido do Dnit, utilizando o Método MeDiNa, no qual ela aprofunda a análise comparando as duas estruturas - anteprojeto e projeto executivo - utilizando critérios diferentes daqueles usados anteriormente, baseando-se em cinco critérios de qualidade da estrutura a fim de demonstrar o ganho de qualidade e segurança, conforme já transcrito acima na manifestação do Dnit, razão pela qual é desnecessário repeti-la.
VII. ANÁLISE DAS MANIFESTAÇÕES
38. O indício de irregularidade apontado no relatório de auditoria foi motivado pela ausência de demonstração clara por parte do Dnit e da contratada, Consórcio Caiapó/Paviservice/Geosistemas, que justificasse a redução significativa da espessura do pavimento aprovado no projeto executivo em relação à espessura prevista no anteprojeto que serviu de base à licitação realizada no regime de contratação integrada resultante do Edital RDC Eletrônico 142/2017-19.
39. Segundo o Termo de Referência do Edital (peça 10, p. 30-31) deveriam ser respeitados os parâmetros mínimos apresentados no Anteprojeto de Pavimentação, estabelecendo que o pavimento deveria ser constituído, ao menos, das seguintes espessuras de camadas:
'Pista:
1ª camada intermediária em CBUQ faixa 'B' (Binder) com esp. 5 cm
2ª camada de rolamento em CBUQ faixa 'C' com esp. 5 cm
Base solo-brita - 20 cm
Sub-base de solo estabilizado granulometricamente sem mistura - 20 cm
Acostamento:
Tratamento Superficial Duplo (TSD) 
CBUQ faixa 'B' (Binder) com esp. 5 cm
Base de solo-brita - 20 cm
Sub-base de solo estabilizado granulometr. sem mistura - 20 cm'
40. O mesmo Termo de Referência, porém, abria uma exceção (peça 10, p. 32) admitindo:
'Poderá ser aceita solução de engenharia para o Projeto de Pavimentação que não contemplada neste Termo de Referência, desde que respeitados os parâmetros técnicos já estabelecidos neste Documento e apresente parâmetros de igual ou melhor desempenho.' (grifo no original) 
41. O Consórcio Caiapó/Paviservice/Geosistemas apresentou solução alternativa de projeto de pavimento que foi aprovado pelo Dnit em 29/05/2019 conforme termo de recebimento, análise e aceitação de projeto (peça 13, p. 1-2) firmada pelo Fiscal do Contrato.
42. Nessa solução alternativa, as camadas de pavimento foram substancialmente reduzidas conforme se verifica no projeto executivo apresentado pela contratada PAVISERVICE/CAIAPÓ/GEOSISTEMAS, Volume 03C- Memória Justificativa do Projeto de Pavimentação (peça 12, p. 72) :
'Para a pista de rolamento está sendo prevista a seguinte estrutura:
. Revestimento Betuminoso em CBUQ - Faixa C. 5,00 cm
. Revestimento Betuminoso em CBUQ - Faixa B. 3,50 cm
. Camada de Bloqueio em TSD. 2,00 cm
. Base de Solo Melhorado com Cimento. 15,00 cm
. Sub-base granular. 15,00 cm
. Espessura Total Real. 40,50 cm
Para os acostamentos está sendo prevista a seguinte estrutura:
. Revestimento Betuminoso em CBUQ - Faixa B. 3,50 cm
. Camada de Bloqueio em TSD. 2,00 cm
. Base de Solo Melhorado com Cimento. 15,00 cm
. Sub-base granular. 15,00 cm
. Espessura Total Real. 35,50 cm'
43. Observa-se que houve redução da espessura total do pavimento da pista de 50,00 cm para 40,50 cm. Também houve a redução da espessura total do acostamento de 47,00 cm para 35,50 cm.
44. O revestimento em CBUQ teve a espessura reduzida de 10 cm para 8,5 cm.
45. A base com espessura de 20 cm (base de solo-brita) foi reduzida para 17 cm (base de solo-cimento acrescida da camada de bloqueio em TSD) .
46. A sub-base de solo estabilizado granulometricamente sem mistura foi reduzida de 20 cm de espessura para 15 cm (Sub-base granular) .
47. Entretanto, a justificativa técnica apresentada no projeto apresentado pela contratada PAVISERVICE/CAIAPÓ/GEOSISTEMAS, Volume 03C- Memória Justificativa do Projeto de Pavimentação, na parte referente à análise mecanística (peça 12, p. 63-72) deixava dúvidas quanto à vantajosidade da estrutura proposta, especialmente por conta de reduzir substancialmente a margem de segurança quanto à deformação de compressão no subleito, conforme ilustração a seguir.
48. No caso, verificou-se que a deformação de compressão no subleito que era de 2,67 x 10¿¿ no anteprojeto foi aumentada para 3,20 x 10¿¿ aproximando-se muito do limite admissível de 3,32 x 10¿¿ (peça 12, p; 69) . A margem de segurança que era de 0,65 x 10¿¿ foi reduzida para apenas 0,12 x 10¿¿, o que representa uma margem cinco vezes menor.
49. Por outro lado, a análise mecanística apresentada demonstrou a vantajosidade da solução proposta nos outros dois critérios: 1 - Deflexão Vertical Máxima no Revestimento e 2 - Fadiga quanto às Deformações das Misturas Betuminosas, conforme visto a seguir (peça 12, p. 71) .
 
50. Nos quadros acima se verifica que quanto ao critério de Deflexão Máxima no Revestimento (Gráfico 1) , ambas as soluções são equivalentes, com pequena vantagem para a solução proposta. Mas como ambas as soluções se afastam muito do limite admissível não há realmente uma vantagem efetiva da solução proposta em relação ao anteprojeto.
51. Quanto ao critério de Fadiga Quanto às Deformações das Misturas Betuminosas (gráfico 2) a solução proposta se mostra superior ao anteprojeto haja vista que a deformação de tração do anteprojeto 2,24 x 10¿¿ se aproxima muito do limite admissível de 2,33 x 10¿¿.
52. Como visto, a análise desses três critérios não indica uma superioridade clara da solução proposta em relação ao anteprojeto.
53. Observa-se que na Memória Justificativa do Projeto de Pavimentação é feita uma comparação ao contabilizar dois critérios favoráveis e um desfavorável para concluir que a solução proposta seria superior ao anteprojeto, conforme transcrito a seguir (peça 12, p. 72) :
'Assim, analisou-se que a solução que proporciona um melhor desempenho mecanístico é a Estrutura 1 - Método do DNIT, pelo fato de que garante mais segurança na proteção das camadas, apresentando dois dos três critérios com valores menores que a Estrutura 2 - Anteprojeto, distanciando-se dos valores máximos admissíveis, atendendo ao período de projeto com maior eficiência.'
54. Essa conclusão não é adequada tendo em vista que uma falha relacionada a deformações de compressão do subleito (critério 3) pode ser mais grave e de difícil correção (p. ex. trilhas de roda) a exigir reabilitação do pavimento com reconstrução, do que uma possível Fadiga quanto às Deformações das Misturas Betuminosas (critério 2) ocasionando, por exemplo, trincas no revestimento, a exigir apenas restauração com recapeamento (Manual de Restauração de Pavimentos Rodoviários - Dnit, item 2.2.2 - Considerações sobre a Manutenção Rodoviária) .
55. Nesse caso, haveria um empate no 1º critério (deformação vertical máxima do revestimento) , uma vantagem do projeto proposto no 2º critério (fadiga quanto às deformações das misturas betuminosas) e uma desvantagem do projeto proposto no 3º critério (deformações de compressão no subleito) . Atribuindo-se maior peso ao critério 3 em função da maior gravidade dos possíveis defeitos resultantes (trilhas de roda) poderia se considerar o projeto proposto desvantajoso em relação ao anteprojeto.
56. Na Norma Dnit 005/2003-TER - Defeitos nos Pavimentos Flexíveis e Semirrígidos Terminologia (peça 41, p. 4) observa-se que as trincas no revestimento podem ser do tipo Transversais, Longitudinais ou 'Jacaré' sendo geradas por deformação permanente excessiva e/ou decorrentes do fenômeno de fadiga (2º critério) . Na mesma norma o afundamento da trilha de roda se dá devido à fluência plástica de uma ou mais camadas do pavimento ou do subleito (3º critério) .
57. Segundo o Manual de Restauração de Pavimentos Asfálticos do Dnit (Publicação IPR-720, versão 2006) no item 5.4.5 Modelos de Previsão de Desempenho (peça 43, p. 141-142) é estabelecido que em projetos, os modelos de previsão mais adequados são os determinísticos do tipo mecanístico-empírico e, no caso de estruturas de pavimentos flexíveis, as respostas elásticas de maior interesse para a análise mecanística são, respectivamente:
a) a deformação específica horizontal de tração na fibra inferior do revestimento asfáltico (¿t) , parâmetro este vinculado à vida da estrutura quanto à fadiga (2º critério) , e
b) a deformação específica vertical de compressão no topo de subleito (¿z) , associável ao acúmulo de deformações permanentes e à consequente de formação nas trilhas de roda (3º critério) .
58. Quanto ao item (a) a análise mecanística realizada já demonstrou que o projeto apresentado supera o anteprojeto nesse aspecto, não havendo motivo para ressalvas.
59. Quanto ao item (b) é necessário um maior aprofundamento no estudo por meio da análise de critérios mecanísticos adicionais especialmente com relação à formação de trilhas de roda.
60. Esse estudo adicional foi realizado pelo autor do projeto executivo Consórcio Caiapó/Paviservice/Geosistemas por meio da utilização do Método MeDiNa que é um novo método de dimensionamento mecanístico empírico de pavimentos asfálticos desenvolvido pelo Dnit em convênio com a UFRJ (Processo 50607.002043/2013-00) e encaminhado em sua manifestação na presente oitiva, tendo sido incluído também na manifestação do Dnit.
61. Conforme a manifestação do consórcio, no Método MeDiNa são considerados parâmetros de Tráfego, Módulo de Resiliência e Deformações Permanentes, Flow Number e Fadiga de misturas asfálticas, ao contrário do Método apresentado no Manual de Pavimentação, onde os principais parâmetros são o CBR e o Tráfego. Os principais resultados encontrados no software, e que foram utilizados como critérios de comparação no estudo, são a área trincada e afundamento de trilha de roda esperados para a o período de projeto (10 anos) .
62. O detalhamento dos procedimentos efetuados no estudo encontra-se transcrito na presente instrução no item V. MANIFESTAÇÃO DO DNIT (peça 34) , não sendo necessário repeti-lo, passando-se às conclusões do estudo, observando-se que Estrutura 1 refere-se ao projeto executivo apresentado pelo consórcio e Estrutura 2, o anteprojeto utilizado na licitação.
'O Quadro 03 apresenta os resultados obtidos para as duas estruturas propostas. As duas estruturas têm seu dimensionamento com resultados dentro dos valores limites esperados, sendo que a estrutura 01 apresenta resultados melhores que a Estrutura 02. Esses resultados estão apresentados no Anexo A (Estrutura 01) e no Anexo B (Estrutura 02) .'
Quadro 03 - Comparação das estruturas através do MeDiNa
	Critério
	Estrutura 01
	Estrutura 02
	Valor limite

	Área trincada (%) 
	2,7
	2,8
	30

	Afundamento de trilha de roda (mm) 
	2,9
	5,3
	10

63. Conclui-se, portanto, que o projeto apresentado pelo consórcio (Estrutura 1) é de fato mais seguro em relação à área trincada (%) e ao afundamento de trilha de roda (mm) do que o anteprojeto da licitação (Estrutura 2) .
64. O resultado total da análise englobando os cinco critérios de comparação entre as estruturas pode ser vista no quadro a seguir, onde os três primeiros haviam sido elaborados na Memória de Cálculo do Projeto de Pavimentação e os dois últimos no estudo adicional realizado com o Método MeDiNa.
65. Quadro 04 - Comparação das estruturas através de diversos critérios
	Critério
	Estrutura 01
	Estrutura 02
	Valor máximo

	1 - Def. vert. Máx. revestimento (x 10¿² mm) 
	38,11
	39,77
	58,37

	2 - Def. tração revestimento (mm/mm) 
	1,75 x 10¿¿
	2,24 x 10¿¿
	2,33 x 10¿¿

	3 - Def. compressão subleito (mm/mm) 
	3,20 x 10¿¿
	2,67 x 10¿¿
	3,32 x 10¿¿

	4 - Área trincada (%) 
	2,7
	2,8
	30

	5 - Afundamento de Trilha de Roda (mm) 
	2,9
	5,3
	10

66. Os resultados do quadro 4 acima foram conferidos e confirmados nesta instrução por meio da utilização dos programas ELSYM5 e MeDiNa conforme demonstrativos de cálculo anexos peças 43, 44, 45 e 46.
67. Considerando-se todos os critérios estudados verifica-se que o projeto apresentado pelo consórcio (Estrutura 1) é mais eficiente em quatro dos cinco critérios em relação ao anteprojeto (Estrutura 2) , inclusive em relação ao afundamento de trilhas de roda que era motivo de preocupação devido a maior deformação por compressão do subleito. Convém observar ainda que em nenhum dos critérios foi ultrapassado o valor máximo admissível.
68. Dessa forma, após o novo estudo realizado, o Dnit foi capaz de demonstrar do ponto de vista técnico de desempenho estrutural do pavimento que a solução de engenharia proposta pelo consórcio apresenta parâmetros de igual ou melhor desempenho em relação ao anteprojeto, atendendo assim a exigência contida no Termo de Referência do Edital RDC Eletrônico 142/2017-19, razão pela qual considera-se sanado esse indício de irregularidade apontado no relatório de auditoria.
69. Entretanto, restam dois pontos que podem caracterizar irregularidades que não exigem providências concretas e imediatas, sendo suficiente, para fins de controle, induzir a prevenção de situações futuras análogas e serão objeto de ciência ao órgão.
70. A primeira delas é que nos questionamentos feitos pelos licitantes durante o processo licitatório houve manifestação explícita do Dnit de que não se aceitaria diferenças na altura das espessuras de pavimento (4º Caderno de Perguntas e Respostas, peça 11, p. 1) . Essa afirmação pode ter restringido a possiblidade de se ofertar melhores valores por empresas que a levassem em consideração na hora de formular sua proposta. Tal situação poderia ensejar uma restrição ao caráter competitivo do certame e uma falta de isonomia entre os participantes (Lei 12.462/2011, art. 11º, § 1º, incisos I e IV) .
71. A segunda refere-se ao fato de que durante a fase de aprovação do projeto apresentado pelo consórcio não foi comprovado por critérios claros e objetivos de que a solução de engenharia proposta pelo consórcio apresentava parâmetros de igual ou melhor desempenho em relação ao anteprojeto. Essa comprovação só ocorreu após estudo adicional, realizado em resposta à oitiva do TCU, no qual foi utilizando o novo método de dimensionamento mecanístico empírico de pavimentos asfálticos desenvolvido pelo Dnit em convênio com a UFRJ - Método MeDiNa, no qual foram utilizados critérios adicionais àqueles usados anteriormente na Memória de Cálculo do Projeto Executivo de Pavimentação, o que denota ausência de critério objetivo para avaliação e julgamento da proposta de projeto com metodologia diferenciada de execução (Lei 12.462/2011, art. 9º, § 3º) .
VIII. PROPOSTA DE ENCAMINHAMENTO
72. Ante todo o exposto, submetem-se os autos à consideração superior, propondo:
a) Acolher as razões de justificativas apresentadas na manifestação do Dnit e do Consórcio Caiapó/Paviservice/Geosistemas referente ao indício de irregularidade 'elaboração de projeto executivo com alteração da composição e espessura das camadas do pavimento em desacordo com o estabelecido no Anexo VIII - Termo de Referência do Edital de licitação RDC Eletrônico 142/2017-19 tendo em vista a alteração de projeto não ter resultado em parâmetros de igual ou melhor desempenho (item III.1) '.
b) dar ciência ao Dnit, com fundamento no art. 9º, inciso I, da Resolução-TCU 315, de 2020, que:
b1) nos questionamentos feitos pelos licitantes no 4º Caderno de Perguntas e Respostas, houve manifestação do Dnit no sentido que deveriam ser respeitadas ao menos as espessuras de camadas do pavimento definidas no Anexo VIII - Termo de Referência do anteprojeto. Posteriormente foi aceito projeto com espessuras menores com base em exceção prevista no Termo de Referência. Isso pode ter restringido a possiblidade de oferta de melhores preços por licitantes que adotassem estritamente as espessuras de camadas de pavimento do anteprojeto conforme orientação do Dnit no 4º Caderno de Perguntas e Respostas, podendo ensejar uma restrição ao caráter competitivo do certame e uma falta de isonomia entre os participantes (Lei 12.462/2011, art. 11º, § 1º, incisos I e IV) .
b2) o projeto alternativo de pavimentação apresentado pelo consórcio PAVISERVICE/CAIAPÓ/GEOSISTEMAS foi aprovado pelo Dnit sem que houvesse comprovação clara de que a solução de engenharia proposta pelo consórcio apresentava parâmetros de igual ou melhor desempenho em relação ao anteprojeto. Essa comprovação só ocorreu após estudo adicional, realizado em resposta à oitiva do TCU, no qual foram utilizados critérios adicionais àqueles usados anteriormente na Memória de Cálculo do Projeto Executivo de Pavimentação, o que denota ausência de critério objetivo para avaliação e julgamento da proposta de projeto com metodologia diferenciada de execução (Lei 12.462/2011, art. 9º, § 3º) .
c) encaminhar cópia da decisão ao Departamento Nacional de Infraestrutura de Transportes - Dnit, para ciência;
d) arquivar o presente processo, com fundamento no art. 169, inciso III, do Regimento Interno do Tribunal."
É o relatório.

Alex Fagundes do Amaral (50550/OAB-GO), Ted Carrijo Costa (23671/OAB-DF) e outros, representando Construtora Caiapó Ltda.

Não atuou.

RELATÓRIO DE AUDITORIA. DEPARTAMENTO NACIONAL DE INFRAESTRUTURA DE TRANSPORTES - DNIT. ELABORAÇÃO DOS PROJETOS BÁSICO / EXECUTIVO E EXECUÇÃO DAS OBRAS DE IMPLANTAÇÃO E PAVIMENTAÇÃO DE SEGMENTO DA RODOVIA BR-419/MS (CONTRATO 587/2017). INDÍCIOS DE PROJETO BÁSICO/EXECUTIVO EM DESACORDO COM O ANTEPROJETO LICITADO. OITIVAS. IRREGULARIDADE SANEADA. CIÊNCIA.

RELATÓRIO DE AUDITORIA (RA)

Secretaria de Fiscalização de Infraestrutura Rodoviária e de Aviação Civil (SeinfraRodoviaAviação).

Cuidam os autos de auditoria de conformidade realizada, no âmbito do Fiscobras 2021, no Departamento Nacional de Infraestrutura de Transportes (Dnit) , tendo como objeto os serviços de elaboração dos projetos básico / executivo e execução das obras de implantação e pavimentação da Rodovia BR-419/MS, Lote 1, trecho: entroncamento BR-163 (A) (Rio Verde de MS) - entroncamento BR-060 (B) / 267 (B) (Jardim) , subtrecho: Entr. BR-163 (B) / entroncamento. MS 080 (A) - entroncamento. MS 080 (B) /228 (A) , segmento: km 11,3 ao km 63,8, com extensão de 52,5 km, executados pelo Contrato 587/2017, firmado entre o Dnit e o consórcio Paviservice / Caiapó / Geosistemas, no regime de contratação integrada resultante do Edital RDC Eletrônico 142/2017-19.
As obras de implantação e pavimentação da BR-419/MS incluem a travessia do Morro dos Calos em túnel duplo, com duas galerias, além da execução de viadutos e da estabilização de encostas.
A licitação foi realizada por contratação integrada no regime diferenciado de contratação (RDC) , com orçamento referencial de R$ 136.155.058,56 (data-base: setembro/2016) .
O consórcio Paviservice / Caiapó / Geosistemas venceu o certame com proposta no valor de R$ 119.540.000,00, caracterizando um desconto de 12,20% em relação ao orçamento referencial. O Contrato 587/2017 foi celebrado em 5/9/2017, com prazo de vigência inicial até 22/5/2020 (990 dias) . Até a conclusão da etapa de execução da auditoria, o ajuste possuía cinco termos aditivos. Até a 47ª medição (julho/2021) tinham sido medidos R$ 91.909.680,54 a preços iniciais, o que representava 76,89% do valor total do contrato.
A SeinfraRodoviaAviação registrou como achado de auditoria a elaboração de projeto básico/executivo em desacordo com o anteprojeto licitado (peça 27) .
De acordo com o relatório de auditoria (peça 27) , o Dnit teria orientado as licitantes que todos os parâmetros mínimos apresentados no Anteprojeto de Pavimentação deveriam ser respeitados, inclusive a composição e a espessura das camadas de pavimento de pista e acostamento.
Não obstante aludida orientação, verificou-se que o projeto de pavimentação elaborado pelo consórcio contratado reduziu a espessura total do pavimento da pista de 50,00 cm para 40,50 cm, assim como diminuiu a espessura total do acostamento de 47,00 cm para 35,50 cm. Consequentemente, houve alteração substancial das diversas camadas de revestimento que compõem o pavimento da obra.
A unidade instrutora registrou a existência de comando no termo de referência que apresentava contradição com a orientação dada no certame:
" (...) poderá ser aceita solução de engenharia para o Projeto de Pavimentação que não contemplada neste Termo de Referência, desde que respeitado os parâmetros técnicos já estabelecidos neste Documento e apresente parâmetros de igual ou melhor desempenho"
Ainda segundo o relatório, a solução apresentada pelo consórcio contratado e aprovada pelo Dnit poderia não configurar parâmetros iguais ou de melhor desempenho que a solução prevista no anteprojeto.
Desse modo foram promovidas as oitivas do Dnit e do consórcio Paviservice / Caiapó / Geosistemas para que se pronunciassem quanto à "elaboração de projeto executivo com alteração da composição e espessura das camadas do pavimento em desacordo com o estabelecido no Anexo VIII - Termo de Referência do Edital de licitação RDC Eletrônico 142/2017-19 tendo em vista a alteração de projeto não ter resultado em parâmetros de igual ou melhor desempenho".
Efetuadas as oitivas e promovida a análise pela SeinfraRodoviaAviação, a unidade sugere, nesta oportunidade, acolher as razões de justificativas apresentadas e dar ciência ao Dnit acerca das seguintes circunstâncias verificadas:
"b1) nos questionamentos feitos pelos licitantes no 4º Caderno de Perguntas e Respostas, houve manifestação do Dnit no sentido que deveriam ser respeitadas ao menos as espessuras de camadas do pavimento definidas no Anexo VIII - Termo de Referência do anteprojeto. Posteriormente foi aceito projeto com espessuras menores com base em exceção prevista no Termo de Referência. Isso pode ter restringido a possibilidade de oferta de melhores preços por licitantes que adotassem estritamente as espessuras de camadas de pavimento do anteprojeto conforme orientação do Dnit no 4º Caderno de Perguntas e Respostas, podendo ensejar uma restrição ao caráter competitivo do certame e uma falta de isonomia entre os participantes (Lei 12.462/2011, art. 11º, § 1º, incisos I e IV) .
b2) o projeto alternativo de pavimentação apresentado pelo consórcio PAVISERVICE/CAIAPÓ/GEOSISTEMAS foi aprovado pelo Dnit sem que houvesse comprovação clara de que a solução de engenharia proposta pelo consórcio apresentava parâmetros de igual ou melhor desempenho em relação ao anteprojeto. Essa comprovação só ocorreu após estudo adicional, realizado em resposta à oitiva do TCU, no qual foram utilizados critérios adicionais àqueles usados anteriormente na Memória de Cálculo do Projeto Executivo de Pavimentação, o que denota ausência de critério objetivo para avaliação e julgamento da proposta de projeto com metodologia diferenciada de execução (Lei 12.462/2011, art. 9º, § 3º) ."
Feita essa síntese processual, estou de acordo com as análises e conclusões a que chegou a unidade instrutora, razão pela qual incorporo os seus fundamentos às minhas razões de decidir.
Em razão dos questionamentos efetuados no curso da auditoria acerca da aprovação de projeto de pavimentação sem que se tenha demonstrado a obtenção de parâmetros técnicos de igual ou melhor desempenho do que os estabelecidos no anteprojeto, a autarquia e o consórcio produziram estudos adicionais, baseando-se em cinco critérios de qualidade da estrutura a fim de demonstrar o ganho de qualidade e segurança.
Conforme asseverado pela unidade instrutora, a justificativa técnica que constava do projeto apresentado pela contratada deixava dúvidas quanto à vantajosidade da estrutura proposta, especialmente por conta de reduzir substancialmente a margem de segurança quanto à deformação de compressão no subleito.
Por outro lado, a análise constante no projeto de pavimentação indicava vantajosidade da solução proposta para outros dois critérios: (a) deflexão vertical máxima no revestimento; (b) e fadiga quanto às deformações das misturas betuminosas.
No entanto, a análise desses três critérios não indicava uma superioridade clara da solução proposta em relação ao anteprojeto, especialmente porque eventual falha relacionada a deformações de compressão do subleito poderia ser mais grave e de difícil correção do que uma possível falha por fadiga quanto às deformações das misturas betuminosas, conforme exemplificado pela unidade especializada.
Assim, a partir desses questionamentos, foi apresentado estudo adicional pelo consórcio Caiapó/Paviservice/Geosistemas, por meio da utilização do Método MeDiNa que é um novo método de dimensionamento mecanístico empírico de pavimentos asfálticos desenvolvido pelo Dnit em convênio com a UFRJ.
Os resultados apresentados foram conferidos e confirmados pela SeinfraRodoviaAviação, conforme demonstrativos de cálculos que foram anexados aos autos. Assim, a unidade especializada concluiu:
"67. Considerando-se todos os critérios estudados verifica-se que o projeto apresentado pelo consórcio (Estrutura 1) é mais eficiente em quatro dos cinco critérios em relação ao anteprojeto (Estrutura 2) , inclusive em relação ao afundamento de trilhas de roda que era motivo de preocupação devido a maior deformação por compressão do subleito. Convém observar ainda que em nenhum dos critérios foi ultrapassado o valor máximo admissível.
68. Dessa forma, após o novo estudo realizado, o Dnit foi capaz de demonstrar do ponto de vista técnico de desempenho estrutural do pavimento que a solução de engenharia proposta pelo consórcio apresenta parâmetros de igual ou melhor desempenho em relação ao anteprojeto, atendendo assim a exigência contida no Termo de Referência do Edital RDC Eletrônico 142/2017-19, razão pela qual considera-se sanado esse indício de irregularidade apontado no relatório de auditoria."
Desse modo, afastado o indício de irregularidade apontado no relatório, estou de acordo com as propostas formuladas pela unidade, no sentido de dar ciência ao Dnit quanto aos aspectos que podem ser aprimorados em suas contratações, notadamente em relação aos esclarecimentos prestados durante os procedimentos licitatórios e à maior clareza na demonstração das vantagens das soluções apresentadas por ocasião dos projetos em relação às soluções do anteprojeto, conforme preconizado nos termos de referência. 
	Ante o exposto, voto por que o Tribunal adote o acórdão que submeto à deliberação deste Colegiado.
TCU, Sala das Sessões, em 23 de novembro de 2022.
Ministro BRUNO DANTAS 
Relator